Inventaris van het archief van W.F. Theunissen [levensjaren 1882- 1961], 1882-1961
Nationaal Archief, Den Haag
Collectie 332 W.F. Theunissen
Theunissen
1882-1961
C22123
0.20 meter; 14 inventarisnummers.
Normale geschreven, getypte en gedrukte documenten, geen bijzondere handschriften.
Nationaal Archief, Den Haag
Willem Frederik Theunissen (1882-1961)
W.F. Theunissen (1882-1961) werkte als geneesheer-directeur in diverse krankzinnigengestichten in Nederlands-Indië. In 1935 werd hij benoemd tot waarnemend hoofd van de Dienst Volksgezondheid in Batavia, in 1938 directeur. Tevens was hij vanaf 1935 met de inspectie van het ziekenhuiswezen belast. Theunissen, wiens bureau qua importantie uitgroeide tot een waar departement van volksgezondheid, wijdde zich ook aan de Nederlands-Indische Padvindersbond, waarvan hij van 1935 tot 1946 hoofd was. Het archief bevat o.a fotografische portretten, en diverse familiefoto's.
Archiefvorming
Geschiedenis van de archiefvormer
Willem Frederik Theunissen werd op 28 oktober 1882 in Den Haag geboren. Hij bezocht de lagere school en de H.B.S., waar hij naam maakte als atleet. In 1898 en 1899 bereikte hij het Nederlands record hardlopen op de Engelse mijl en de 2000 meter. Ook tijdens zijn in 1901 aangevangen medicijnenstudie aan de gemeenteuniversiteit van Amsterdam nam de topsport een belangrijke plaats in. In 1908 won hij de marathonloop Rotterdam-Gouda, een voorwedstrijd voor de Olympische Spelen; een tijdens de wedstrijd opgelopen blessure verhinderde zijn uitzending.
Theunissen specialiseerde zich als zenuwarts in het Herseninstituut in Amsterdam en na zijn artsenexamen in 1909 was hij een tijdlang werkzaam als assistent aan de universiteit aldaar. In 1914 werd hij assistent-geneesheer in de Willem Arntszhoeve in Den Dolder, maar in 1915 vertrok hij naar Nederlands-Indië om daar de directie te voeren over diverse krankzinnigengestichten: in Buitenzorg (1916-1918), in het doorgangshuis Grogal in Batavia (1923-1924), in Magalang (1924-1925) en over de inrichting Soemba Porong bij Lawang (1925-1935). In 1935 werd hij benoemd tot waarnemend hoofd van de Dienst Volksgezondheid in Batavia, in 1938 directeur. Tevens was hij vanaf 1935 met de inspectie van het ziekenhuiswezen belast.
In deze functie wist hij zijn organisatorische talenten ten volle te ontplooien: reeds als waarnemer stippelde hij een beleid uit, dat vooral gericht was op de creatie van medische voorzieningen in de buitengewesten, om daarmee tevens de in deze gewesten endemische epidemieën te bestrijden. In dit kader paste de oprichting van een Instituut voor Lepra-onderzoek in de Grote Oost. In 1937 bereidde hij de Volkenbonds-conferentie voor Tropische Hygiëne in Bandung voor. Na zijn formele benoeming tot directeur richtte hij vooral zijn aandacht op de terugdringing van de malaria; zij was een noodzakelijk complement van de reeds georganiseerde tuberculosebestrijding, waartoe in Bandung een volkssanatorium was opgericht. Mede op zijn gezag werd het moeras bij het Fort Tandjong Priok, een voortdurende klimatologische bedreiging voor de gezondheid in Batavia, gedempt. Onder zijn bewind werden ook de ziekenhuizen in Batavia en Bandung vernieuwd. In 1940 lanceerde hij een campagne voor een meer gedecentraliseerde krankzinnigenzorg. Zijn bemoeienissen maakten beraadslagingen over decentralisatie van de gehele dienst noodzakelijk.
Theunissen, wiens bureau qua importantie uitgroeide tot een waar departement van volksgezondheid, wijdde zich ook aan de Nederlands-Indische Padvindersbond, waarvan hij van 1935 tot 1946 hoofd was. Zijn werkzaamheden werden echter door de inval van de Japanners afgebroken en ook zelf ontkwam hij in 1942 niet aan de internering. In 1946 keerde hij voorgoed naar Nederland terug. Hij verrichtte er werkzaamheden bij de Geneeskundige Dienst in Amsterdam en militaire keuringsraden, werd redacteur van de afdeling psychiatrie en neurologie van de Excerpta Medica en adviseerde de rechterlijke macht als getuige-deskundige bij strafprocessen. Ook was hij hoofd van de afdeling Amsterdam van de F.S. Meyers-Vereniging, die zich bezig hield met de nazorg van ter beschikking gestelden.
W.F. Theunissen huwde in maart 1920 Maartje Prins (1894-1975). Op 28 juli 1961 overleed hij in Amsterdam.
Geschiedenis van het archiefbeheer
In januari 1979 werden zijn papieren, hoofdzakelijk bestaande uit foto's en twee plakboeken met kranteknipsels, door mr. J. Drijber, burgemeester van Zwolle, aan het Algemeen Rijksarchief geschonken. Onmiddellijk hierna werden zij geïnventariseerd door drs. J.A.A. Bervoets, chartermeester I bij de Tweede Afdeling van het Algemeen Rijksarchief in Den Haag.
Schenking (van een niet overheidsarchief)
2.21
Aanwijzingen voor de gebruiker
Openbaarheidsbeperkingen
Volledig openbaar.
Materiële beperkingen
Aanvraaginstructie
Openbare archiefstukken kunnen online worden aangevraagd en gereserveerd. U kunt dit ook via de terminals in de studiezaal van het Nationaal Archief doen. Om te kunnen reserveren dient u de volgende stappen te volgen:
U maakt een profiel aan op www.gahetna.nl, en logt vervolgens in
Via de archiefinventaris (alleen de beschrijvingen met rode nummers) selecteert u het gewenste archiefstuk door op de knop 'Reserveren' te klikken
In het volgende scherm geeft u aan op welke dag u het archiefstuk wilt inzien
Indien u zich bevindt in de studiezaal en een tafelnummer heeft ontvangen kunt u dit nummer vermelden. Als u geen tafelnummer heeft kunt u tafelnummer 777 laten staan
Vervolgens bevestigt u uw reservering door deze te versturen.
Verwant materiaal
Beschikbaarheid van kopieën
Beschrijving van de series en archiefbestanddelen
- Uittreksels van akten van de Burgerlijke Stand en genealogische aantekeningen betreffende Theunis Prins (1861-1895) en Aafje Eenhuizen (1853-1943) en hun kinderen, met overlijdensbericht van Aafje Eenhuizen., 1882-1943; 1; 6 stukken
  Genoemde personen zijn de ouders van Maartje Prins, echtgenote van dr. W.F. Theunissen.
- Fotografische portretten van W.F. Theunissen, 1898 en z.j. (ca. 1895-1960); 2; 1 omslag
- Plakboeken, houdende kranteknipsels, bewaard om autobiografische redenen., 1908-1961; 3-4
  - 1908-1937, 3; 1 deel
  - 1937-1961, 4; 1 pak
- Fotografische portretten van Maartje Prins (1894-1975), haar kinderen en haar vriendinnen., 1918-1959 en z.j; 5; 1 omslag
- Foto's van zijn woningen in Nederlands-Indië en betreffende het Nederlands-Indische huishoudelijk leven., Z.j. (ca. 1920-1940); 6; 1 omslag
- Foto's,afkomstig uit een album over een reis naar Nederlands-Indië via de Middellandse Zee en Egypte., 1923; 7; 1 omslag
- Album, houdende foto's betreffende zijn huishouden in Lawang., 1926; 8; 1 deel
- Foto's, genomen bij openbare festiviteiten en officiële gelegenheden, 1941-1959 en z.j. (1930-1960); 9; 1 omslag
- Fragment-notulen van een vergadering van de Provinciale Raad van Oost-Java, houdende een afscheidsredevoering van Theunissen als lid., 1935; 10; 1 stuk
- Album, houdende foto's van zijn woning in Batavia en van zijn optreden in de rechtshogeschool en de geneeskundige hogeschool aldaar., 1939; 11; 1 deel
- Stukken betreffende verzoeken van Theunissen om schadeloosstelling voor tijdens zijn internering geleden verliezen., 1948-1955; 12; 1 omslag
- Prentkaarten van hotel "Heidepost" in Bilthoven en van plaatsen in het Noordhollands Duinreservaat, met wandelkaart van dit reservaat., Z.j. (ca. 1955); 13; 1 omslag
- Foto's afkomstig van een album betreffende een reis naar Zuid-Europa, met reissouvenirs., 1956; 14; 1 omslag